【裁判字號】    99,事聲,69
【裁判日期】    990809
【裁判案由】    聲明異議（消債）
【裁判全文】
臺灣嘉義地方法院民事裁定  99年度事聲字第69號
異  議  人
即債權人    遠東國際商業銀行股份有限公司
法定代理人  乙○○
相  對  人
即債權人    台新國際商業銀行股份有限公司
法定代理人  甲○○
上列異議人因與債務人間聲請更生事件，對於民國99年7 月8 日
本院司法事務官98年度司執消債更字第14號裁定提出異議，本院
裁定如下：
    主  文
異議駁回。
    理  由
一、按關於更生或清算之程序，除本條例別有規定外，準用民事
    訴訟法之規定，消費者債務清理條例第15條定有明文。復按
    當事人對於司法事務官處理事件所為之終局處分，得於處分
    送達後10日之不變期間內，以書狀向司法事務官提出異議。
    司法事務官認前項異議有理由時，應另為適當之處分；認異
    議為無理由者，應送請法院裁定之。法院認第一項之異議為
    有理由時，應為適當之裁定；認異議為無理由者，應以裁定
    駁回之，民事訴訟法第240 條之4 第1 至3 項亦定有明文。
    查本件本院司法事務官99年7 月8 日98年度司執消債更字第
    14號裁定於民國99年7 月12日送達異議人，異議人於99年7
    月20日提出異議，是本院自應依法就司法事務官所為之處分
    ，審究異議人之異議有無理由，合先敘明。
二、異議意旨略以：(一)民事事件之管轄法院對於人民間私權之處
    理，若遇法律未有明文規定時，可類推適用其他法律的規定
    ，但在類推適用的過程中不得違反平等原則，即對於相同事
    務之處理方有成立類推適用之可能，本質不同者縱形式外觀
    近乎相同，亦無類推適用之可能。更生程序及清算程序之立
    法目的均在於為一般積欠大筆負債之債務人，透過法院強制
    介入處理當事人間之債權債務關係。但深究兩種程序之內容
    可知，更生程序除要求債務人積欠之無擔保債務需為新台幣
    （下同）1,200 萬元以下、債務人本身需具備固定收入等程
    序要件外，亦在實體事項上要求債務人對於全部負債，以最
    多8 年之期間為限竭盡所能清償債務，方得免除其他尚未清
    償之債務；而清算程序由消費者債務清理條例第80條清算聲
    請規定可知，除聲請人不需具備更生程序之要件外，法院亦
    僅需於清算程序開始後，就債務人於清算程序中現存仍有經
    濟價值之動產或不動產強制進行變價用以清償各債權人陳報
    的全部無擔保債權後，對於剩餘債務再依消費者債務清理條
    例第132 條以下之規定，由管轄法院就個案具體審查後裁定
    聲請人是否免除剩餘債務之清償義務，由此可知兩者在根本
    性質上截然不同，不得謂更生程序之目的亦在解決金錢債務
    問題而得就其所未規定之事項當然類推適用清算章之規定，
    故對於原裁定認為台新國際商業銀行股份有限公司（下稱台
    新銀行）陳報之債務人為其他第三人擔保之553,144 元之連
    帶保證債務，雖主債務尚未屆至清償期，但因期限利益僅係
    債務人或保證人之清償抗辯事由與成立並生效之債權關係無
    涉，仍屬更生程序開始裁定前已成立之債權債務關係，而應
    類推適用消費者債務清理條例第111 條第2 項、第4 項之規
    定，排除本件更生程序聲請人原得行使之「期限利益」給付
    抗辯，自為異議人所不能信服。(二)按「數人就同一給付各負
    全部履行之責任者，其中一人或數人或其全體受法院開始更
    生或清算程序之裁定時，債權人得就其債權於裁定時之現存
    額，對各更生債務人或清算財團行使權利。」消費者債務清
    理條例第30條定有明文，按其法條構成要件，該條除係適用
    於連帶債務之情況外，立法者對於債權人權利的行使係用「
    得」而非「應」，若依法條之文義解釋，縱然本案債權屬於
    連債務，但債權人仍非當然可以依該條規定向更生債務人或
    清算財團主張權利之行使，本行以為如此規定係立法者之刻
    意行為而非立法疏漏，目的應係賦予管轄法院更多裁量空間
    ，對於具有特殊事由的連帶債務可以排除連帶債務債權人主
    張第30條之適用，以維護更生或清算債務人之權利（司法院
    民事廳廳民字第0990015687號回覆中華民國銀行商業同業公
    會全國聯合會提問函第2 頁(二)問題二1.與2. 答 覆亦有相類
    似見解）。又連帶債務除以法律特別規定或當事人事先約定
    外，其餘情況均非屬連帶債務，故異議人主張縱然連帶保證
    人因拋棄先訴抗辯權而須與主債務人負同一次序的清償給付
    義務，但其本質並非法律明定或當事人事先約定屬連帶債務
    之情形，不得即逕以為應將其與連帶債務做同一解釋，換言
    之，連帶債務係另一獨立的契約，應將連帶保證人之性質，
    認定為一不具有先訴抗辯權之保證人而非連帶債務人，既然
    本案係連帶保證之關係非屬連帶債務性質，自無消費者債務
    清理條例第30條之適用。(三)退步言之，如認為連帶保證人因
    已喪失先訴抗辯權而與主債務人負同一次序的清償義務，應
    將之與一般連帶債務作相同解釋者，然台新銀行陳報之債務
    人連帶保證債權仍因有期限利益，而未進入可以請求之程度
    ，無有可同按更生比例受償之權利，期限利益除前述不得以
    類推適用消費者債務清理條例第111 條第2 項之規定排除外
    ，其性質本身係一債務人得拒絕清償之抗辯事由，非經債務
    人主動拋棄或發生契約所定喪失期限利益之事由（一般實務
    稱其約定為加速條款），債權人不得任意以其他事由主張不
    適用期限利益。又連帶債務中之一人非因債務人之個人關係
    ，而為其他債務人利益之部分，對於其他債務人亦生效力，
    民法第275 條定有明文。則關於該就學貸款的主債務人非因
    個人關係所能主張的期限利益抗辯權，其他與主債務人同負
    清償義務之本案債務人在契約效力範圍內，自應可同享期限
    利益之抗辯權。故本案管轄法院雖得允許台新銀行陳報現存
    之連帶保證債權並依法列入更生程序之債權人清冊，但其目
    的僅能作為預告債務人與其他無擔保債權人，將來或有一筆
    得依更生方案清償條件請求比例分配之債權發生，台灣士林
    地方法院98年度司執消債更字第118 號認可裁定亦有相類似
    之見解。(四)又異議人對於台新銀行以為自己與債務人間之就
    學貸款連帶保證債權係屬於消費者債務清理條例第28條第1
    項的法院裁定開始更生前所生債權等各項論述，並無異議，
    亦從未否認其於更生程序開始後依法申報現存額之債權，也
    同意其在該連帶保證債權已屆清償期而仍未受償時，可同按
    債權比例請求債務人給付。但對於原裁定所認台新銀行當然
    適用同條第2 項而可與本案其他無擔保債權人一同比例分配
    的主張無法認同，因消費者債務清理例第28條第2 項僅規定
    在進入更生或清算程序後，台新銀行可以行使權利，但未明
    文規定台新銀行可以此作為自己同按比例受償之依據，台新
    銀行縱在本行提起異議後繼續依同條項規定行使權利，因自
    己本身之債權尚未屆至清償期而暫時使自己原可行使之權利
    受到限縮，自無有得主張依同條項要求行使更生債權人全部
    利益之權利，關於更生程序進行中陳報債權之債權人權利行
    使範圍的限縮解釋，司法院民事廳廳民字第0990015687號回
    覆中華民國銀行商業同業公會全國聯合會提問函第1 頁(一)問
    題一1.與2.答覆亦有相類似見解，再者，本案債務人因被解
    釋為與一般連帶債務人相同而有期限利益抗辯權可主張，若
    不將台新銀行可主張消費者債務清理條例第28條第2 項權利
    行使範圍加以限縮，將導致台新銀行所陳報之債權雖不能適
    用同條例第30條，但仍可因第28條第2 項的權利未被限縮而
    達到其在清償期屆至前，使本案債務人被迫放棄期限利益，
    如此一來，怎可謂貫徹消費者債務清理條例為扶持經濟上已
    屬弱勢的債務人之最終上位立法目的等語，並聲明：原駁回
    異議人就更生程序債權表異議之裁定應予廢棄。
三、按「對於債權人所申報之債權及其種類、數額或順位，債務
    人或其他債權人得自債權表送達之翌日起，監督人、管理人
    或其他利害關係人得自債權表公告最後揭示之翌日起，於十
    日內提出異議。」消費者債務清理條例第36條第1 項定有明
    文。準此，異議人依前揭規定得提出異議之標的，以債權人
    申報債權之存否及其種類、數額或順位為限，而所謂順位，
    係指申報之債權是否有優先權或係普通債權或為劣後債權而
    言。若同屬普通債權，縱係因申報債權時因僅得以預估債權
    額申報為更生債權而行使權利者（例如：有擔保債權人因尚
    未實行其擔保權而不能確知實行擔保權後未能受清償之債權
    額，而依辦理消費者債務清理條例應行注意事項第15點規定
    ，以預估不足受償債權金額申報為更生債權者），如債務人
    或其他有異議權人對該預估額不爭執者，即得依此作為債權
    人會議行使表決權及更生方案之基礎，而僅於行使擔保權後
    ，不足額確定，方可按實際不足額依更生方案所訂清償比例
    受清償而已，非謂其順位劣於其他普通債權，合先敘明。
四、次按「對於債務人之債權，於法院裁定開始更生或清算程序
    前成立者，為更生或清算債權。前項債權，除本條例別有規
    定外，不論有無執行名義，非依更生或清算程序，不得行使
    其權利。」消費者債務清理條例第28條定有明文。準此，對
    於債務人之債權，只需於法院裁定開始更生或清算程序開始
    前已經成立者，即為更生或清算債權，至該債權是否附有條
    件或期限，或是否有所謂先訴抗辯權，或是否已屆清償期，
    均非所問。又數人就同一給付各負全部履行之責任者，其中
    一人或數人或其全體受法院開始更生或清算程序之裁定時，
    債權人得就其債權於裁定時之現存額，對各更生債務人或清
    算財團行使權利。消費者債務清理條例第30條亦有明文。查
    債務人及其連帶保證人係就同一給付各負全部履行之責任（
    最高法院45年台上字第1426號判例意旨參照），依前揭規定
    ，如連帶保證人經法院裁定開始更生程序，債權人自得就其
    債權人於裁定時之現存額，對該債務人行使權利而申報債權
    並列入債權表。經查，債務人經本院裁定自民國98年5 月26
    日12時起開始更生程序，債權人應於98年6 月20日前向本院
    申報債權，業經本院以嘉院和98司執消債更山字第14號公告
    ，於98年6 月1 日揭示於本院牌示處在案。台新銀行於98年
    6 月2 日申報債權為(1)信用貸款本金為167,031 元，利息0
    元；(2)現金卡本金371,614 元，利息0 元（以上債權均未經
    提出異議）；(3)債務人連帶保證顏玉芬（主債務人）之債務
    （連帶保證債務）本金553,144 元，此有該行台新總債務協
    商部字第09800004718 號函在卷可考。是台新銀行業於本院
    所定申報債權之期間遵期申報債權之種類及數額，且債務人
    及他債權人就台新銀行所申報之債權種類及其數額，並未提
    出異議，依前揭說明，本院司法事務官將該連帶保證債務列
    入債權表，作為債權人會議行使表決權及更生方案之基礎，
    即無不合。又異議人主張台新銀行所申報之前揭連帶保證債
    權尚未屆清償期乙節縱然屬實，惟此僅生台新銀行應於何時
    （清償期何時屆至）、就如何之債權額得按更生方案所訂清
    償比例受清償之問題而已，不能謂該債權劣後於其他普通債
    權（即為劣後債權）。
五、綜上，台新銀行就前開連帶保證債權，對於債務人行使權利
    而申報債權，其種類、數額及順位並無違誤。至異議人其餘
    異議理由均屬於台新銀行應於何時始得就如何範圍之債權額
    按更生方案所訂清償比例受清償之問題，並非消費者債務清
    理條例第36條所要處理之問題，異議人執此提出異議，亦非
    有據。是應認異議人之異議為無理由，自應駁回之。併此敘
    明。
中    華    民    國    99    年    8     月    9     日
                  民事第一庭  法  官  林望民
以上正本係照原本作成
如對本裁定抗告須於裁定送達後10日內向本院提出抗告狀，並繳
納抗告費新臺幣1,000元
中    華    民    國    99    年    8     月    9     日
                              書記官  吳明蓉

司法院資訊處製作；財團法人民間司法改革基金會備份。
